Guide des sources de la traite négrière, de l'esclavage et de leurs abolitions
Direction des Archives de France / Documentation française
- Pouvoirs locaux dans les colonies, 1601-...
  - Guyane, 1677-1947
    - Gouvernement de la Guyane (1709-1809), FR AD973 / B, C, L; environ 20 mètres linéaires.; Archives départementales de la Guyane
      - Le conseil supérieur, créé par lettres patentes données à Marly le 16 juin 1701 et installé en 1703, a des attributions comparables à celles d'un parlement provincial: il enregistre les lois, rend la justice en dernier ressort et dirige les tribunaux sur l'ensemble du territoire.
      L'échelon administratif de base et constitué par les quartiers: Approuague, île de Cayenne, Kourou, Macouria, Mahury, Montsinnéry-Tonnégrande, Oyac et Orapu, Oyapock-Ouanary, Tour de l'Île (recensement de 1737) auxquels s'ajoutent Kourou, Sinnamary, Iracoubo (après 1763). Les paroisses sont apparues dès le dernier quart du xviie siècle: Saint-Sauveur de Cayenne (1664); Rémire (1674); Roura (1710); Kourou (1785); Oyapock (1729); Sinnamary (1747, date du plus ancien registre conservé).
      La fin de l'Ancien Régime et la Révolution se traduisent par la création de l'Assemblée coloniale (1790), la proclamation du premier statut départemental, issu de la constitution de l'an III (août 1793), la création de la municipalité de Cayenne (1790), la première abolition de l'esclavage (1794-1802) et l'attribution du droit de vote aux Noirs libérés. Le Consulat et l'Empire voient le rétablissement de l'esclavage par Victor Hugues, agent des Consuls, la réorganisation de la Justice (1802), la promulgation du Code civil modifié pour la Guyane française (septembre 1805). De 1809 à 1817 enfin, la colonie passe sous administration portugaise.
      Bien que très lacunaire et sans cohérence archivistique — hormis les ensembles signalés ci-dessous et notamment les correspondances de la période révolutionnaire — le fonds du gouvernement de la Guyane présente pour l'histoire de l'esclavage un intérêt majeur en raison de la rareté générale des sources sur la région, de la présence de documents issus des entités administratives de base (correspondance de l'intérieur) ainsi que des colons et des esclaves eux-mêmes. La compréhension du contexte général exige cependant de se reporter à la correspondance reçue des colonies par le secrétaire d'État à la Marine (FR CAOM / COL C14), également consultable sur microfilm aux Archives départementales de la Guyane (FR AD973 / 1Mi 8 à 65).
      Cayenne, Imprimerie du Roi, 1788, 1790.
      , Cayenne, Imprimerie du gouvernement, 1821.
      artur (Jacques François), ranscription établie, présentée et annotée par Polderman (Marie), [Matoury], Ibis rouge éditions, 2002.
      benot (Yves),, Kourou, Ibis rouge éditions, 1997.
      Girault (Arthur), Paris, 1921.
      Mam Lam Fouck (Serge) et Zonzon (Jacqueline, sous la dir.), Matoury, Ibis rouge éditions, 2006.
      Saintoyant (Jules-François),. Paris, 1929.
      Font-Réaulx (Jacques de), « Les archives de la Guyane française », dans, 1962.
      lassement provisoire.
      Code du patrimoine.
      Guyane française
      - Ordres et décisions du gouverneur, 1775-1784; 1789-1809; FR AD973 / C, L; 11 registres et 1 liasse.; Archives départementales de la Guyane
        Tous les actes émanant de l'autorité royale et du ministre sont source de législation pour la colonie où le principe est de se conformer à la coutume de Paris. Toutefois la méconnaissance de ces textes, pour des raisons pratiques, ainsi que la difficulté d'application dans le contexte local, peuvent créer des écarts significatifs. Cette législation en outre n'est étendue à la colonie qu'à condition d'être enregistrée par le conseil supérieur. Enfin, au-dessous des autorités métropolitaines, une législation secondaire est issue des instances locales (actés émanés du commandant et administrateur pour le roi et du gouvernement de la Guyane).
        Les autorités politiques, administratives et judiciaires locales procèdent chacune à des compilations de textes. La présente collection réunit les documents préservés, issus de ces divers ensembles, et constitue une source fondamentale pour préciser le cadre juridique de fonctionnement de la colonie. En effet il n'existe pas de Code général des colonies (échec de la commission réunie au niveau central en 1761). Le Code de la Guyane est une entreprise demeurée inachevée: publié en 1822-1824, il recense, dans la première partie consacrée à l'Ancien Régime, les actes pris jusqu'en octobre 1736; dans la seconde, les actes pris de 1817 à 1819.
        classement provisoire.
      - Dépêches ministérielles et correspondance générale, 1709-1809; FR AD973 / C et L; environ 50 registres ou liasses.; Archives départementales de la Guyane
        Le gouverneur ainsi que l'ordonnateur constituent en droit deux autorités distinctes qui, dans la pratique administrative et notamment en raison des faibles effectifs, se trouvent parfois confondues. Sont ici regroupés des documents tantôt clairement attribuables à l'une ou l'autre entité, soit hybrides.
        Les échanges entre la colonie et le pouvoir central (dépêches ministérielles et lettres au ministre de la Marine) constituent deux sous-séries cohérentes et qui, en dépit de lacunes, offrent une continuité de sources sur l'ensemble de la période considérée. En revanche, il ne subsiste des échanges avec d'autres instances que certains blocs témoins:
        - deux dossiers de correspondances expédiées vers la colonie de Demerary (1782-1784) et reçues de la colonie de Surinam (1732-1781 et 1796-1798)
        - correspondance reçue du consul de France à New York (1796-1798)
        - correspondances reçues de l'agent du Directoire aux îles Sous-le-Vent (1799); de l'agent du Directoire en Guadeloupe (1798)
        - deux séries organiques particulièrement remarquables pour l'histoire de l'esclavage pendant la période révolutionnaire:
        - série L: les correspondances reçues des échelons de base de l'administration (commandants de postes militaires et commissaires de quartiers), comportent des observations sur le vif concernant l'emploi des esclaves, la vie sur les habitations, la répression du marronnage (1792 à 1809),
        - série L: les requêtes émanant des particuliers, habitants de la colonie et propriétaires d'habitation, rendent compte de la réception des événements révolutionnaires et notamment de la première abolition. Parmi celles-ci, il faut noter les lettres rédigées par les déportés politiques résidant dans le quartier de Sinnamary. Mais surtout, en 1802, un ensemble de requêtes pour confirmation d'affranchissement émanent des anciens esclaves affranchis et constitue des expressions directes sur la condition servile et la vie « du temps de la liberté » (1792-1809).
        Ces documents se prêteraient aussi à des études linguistiques.
        répertoire dactylographié, classement et cotation provisoires, 2005.
        Demerary (district de, Guyane anglaise); Guadeloupe; Îles Sous-le-Vent; New York (États-Unis d'Amérique, État de New York); Sinnamary (Guyane française); Surinam (ancienne Guyane hollandaise)
      - Administration de la colonie, 1748-1809; FR AD973 / C et L; environ 15 liasses.; Archives départementales de la Guyane
        L'histoire de l'administration locale guyanaise n'est pas suffisamment connue et les documents conservés trop peu nombreux pour qu'une articulation précise par service puisse être possible pour les dossiers subsistants.
        Quelques regroupements de pièces sont à noter:
        C 32, L 67-69. Administration du Domaine: inventaires d'habitation, listes d'esclaves, affranchissement (1764-1804).
        C33-36. Dépôt des cartes et plans de Cayenne (1782-1799). Dossiers de Simon Mentelle, arpenteur royal et garde du dépôt, contenant des notes et croquis topographiques dont certains établis lors d'expéditions de recherche de marrons sur les rivières Oyac et Kourou (1783). Voir en particulier mémoires sur la colonisation (Abbé Jacquemain, missionnaire apostolique: « Note et renseignements sur les lieux où sont actuellement établis les nègres fugitifs de la colonie hollandaise de Surinam, entre le Maroniet la rivière de Mana », juin 1785).
        L 70. Vie politique, élections: listes de citoyens, 1792-1804; municipalités (1792-1799).
        L 71. Déportés: Établissement de Conamama: organisation, correspondance, listes de prêtres déportés (1798-1799). Listes de déportés arrivés à Cayenne à bord de la Bayonnaise (1799). Listes de déportés (1801). Pétitions adressées à l'administration par des déportés à Sinnamary et Iracoubo (1799-1801). Actes de décès, listes de déportés décédés (1798-1805).
        L 72-74. Affaires militaires: défense de la colonie, organisation de la Force armée de la Guyane, milice, listes d'hommes libres, 1789-1805.
        L 75. Répression du marronnage: éléments du procès de Noël et Martin, accusés du meurtre du gendarme Jeannot (1806) devant le tribunal spécial instauré par V. Hugues; du procès de Congo Rouge, accusé du meurtre du gendarme Mathurin (1808).
        , Cayenne, Imprimerie du roi, 1788, 1790.
        Régent (Frédérique), « Victor Hugues de la Guadeloupe à la Guyane, de l'abolition au rétablissement de l'esclavage », dans Mam Lam Fouck (Serge) et Zonzon (Jacqueline, sous la dir.), Matoury, Ibis rouge éditions, 2006, p 207-220.
        Pour le dépôt des cartes et plans de Cayenne: voir DFC (Dépôt des fortifications des colonies), Archives nationales d'outre-mer, Aix-en-Provence.
        Une partie de ce fonds (mémoires) est également consultable sur microfilm aux Archives départementales de la Guyane (FR AD 973 / 1 Mi 151 à 166).
        Cayenne (Guyane française); Conamama (Guyane française); Iracoubo (Guyane française); Kourou (fleuve, Guyane française); Mana (rivière, Guyane française); Maroni (fleuve, Guyane); Oyac (rivière, Guyane); Sinnamary (Guyane française); Surinam (ancienne Guyane hollandaise); Jacquemain (abbé), missionnaire apostolique en Guyane; Mentelle (Simon), garde du dépôt des cartes et plans de Cayenne
    - Assemblée coloniale (1791-1795), FR AD973 / L; 2 registres, 1 liasse.; Archives départementales de la Guyane
      Les assemblées coloniales sont créées dans les colonies par la loi du 8 mars 1790, sur le modèle des assemblées provinciales. Elles sont composées de fonctionnaires représentant le pouvoir central et de députés élus par les habitants. Elles disposent d'une commission permanente.
      Sont conservés des enregistrements de lois, décisions, délibérations (1791, 1793, 1795), des séances de la commission intermédiaire (février 1793-mai 1794), les séances de l'assemblée avec des lacunes (1791-1800), correspondances (1791).
      Cayenne, Imprimerie du roi, 1790.
      Benot (Yves), Kourou, Ibis rouge éditions, 1997.
    - 1703-1817, Conseil supérieur et cour royale de Cayenne; FR AD973 / B et L; 15 registres, 7 liasses.; Archives départementales de la Guyane
      Le gouverneur est chef suprême de la justice, présidant à volonté la cour. L'organisation judiciaire comprend le conseil supérieur qui juge en dernier ressort, la cour royale (jugement civil criminel et de police), l'amirauté (1714), un tribunal des arbitres séant en tribunal des prises pendant la guerre (1795-1809), le tribunal de commerce, un tribunal terrier (attesté en 1797).
      Le conseil supérieur a aussi une fonction d'enregistrement de la législation: le Code Noir par exemple est enregistré à Cayenne le 5 mai 1704.
      1 - Partie de fonds déposée aux Archives nationales d'outre-mer.
      Une partie du fonds a fait l'objet d'un dépôt aux Archives nationales d'outre-mer en 1956 pour raison de conservation matérielle:
      - conseil supérieur de Cayenne: arrêts (1703-1792).
      - cour d'appel de Cayenne: arrêts civils et criminels (an XI-1821); enregistrement des lois (1805).
      2 — Partie de fonds versée aux Archives départementales de la Guyane.
      Sont conservés les éléments suivants:
      - cour royale de Cayenne:
      - greffe (1771-1775 et 1789-1792).
      - audiences civiles (1772-1773 et 1800-1802).
      - audiences criminelles (1779-1783).
      Deux sous-ensembles spécifiques ont gardé une certaine cohérence:
      - six registres d'attribution de concessions foncières dans divers quartiers (1740-1817). Ces registres (dont certains figurent dans l'inventaire des « archives du tribunal terrier » daté de 1797) ont été plus récemment reconstitués en collection par l'administration du cadastre (direction des services fiscaux) et versés en 1998 aux Archives départementales. Dans la colonie, les concessions constituent la première base de toute propriété foncière. Les procès-verbaux d'arpentage accompagnés de descriptifs et de plans d'habitation sont aussi une source sur les espaces de travail et de vie des esclaves.
      - six liasses issues du tribunal des prises (1795-1809) regroupant des instructions, des correspondances, des comptes rendus d'opérations navales, des procès-verbaux de prises (dont prises de navires négriers), rôles d'équipage, de listes de prisonniers, des pièces de comptabilité des prises.
      FR CAOM / DPPC GR 2137 et 2138. Conseil supérieur de Cayenne, 1703-1778.
      FR CAOM / DPPC GR 2139. Justice royale et tribunal de Cayenne, 1788-an III.
      Cayenne, Imprimerie du gouvernement, 1821.
      répertoire dactylographié, classement et cotation provisoires 2005.
      1 - Fonds déposé aux Archives nationales d'outre-mer.
      Documents conservés sous la cote: FR CAOM / 254. Voir aussi: application IREL (Instruments de recherche en ligne).
      2 - DPPC (Dépôt des papiers publics des colonies), Archives nationales d'outre-mer.
      Conseil supérieur de Cayenne; Tribunal des prises de Cayenne; Cayenne (Guyane française); Guyane française
    - Administration portugaise en Guyane (1809-1817), FR AD973 / L 81; 1 liasse.; Archives départementales de la Guyane
      Après la défaite militaire de Victor Hugues, la Guyane est occupée le 12 janvier 1809 par le Portugal, en représailles à l'intervention napoléonienne. Elle se trouve alors placée sous l'autorité de Manuel Marquès, brigadier des armées, commandant en chef pour le prince du Brésil (un temps remplacé par Petro Alexandrino Pinto da Souza, colonel du Génie) et de Joan Severiano Maciel da Costa, intendant général et chef de la justice (1810-1817). La colonie est restituée à la France le 8 novembre 1817, en application des traités de Paris.
      Le fonds n'est représenté que par quelques pièces éparses: décisions du gouverneur Manuel Marquès (1809-1810); correspondance du gouverneur adressée au commandant de quartier d'Iracoubo (1816-1817) et de Kourou (1809-1812); acte d'affranchissement (1814).
      Soublin (Jean),, Paris, Karthala, 2003.
      Brésil; Guyane française; Iracoubo (Guyane française); Kourou (Guyane française); Marquès (Manuel), gouverneur portugais en Guyane
    - Documents des archives portugaises et brésiliennes concernant la Guyane, XVIIIe-XIXe siècles; FR CHAN / 330 Mi; 1 bobine de microfilm.
      Ce microfilm de documents, exécuté en vue d'une thèse en Sorbonne, reproduit des mémoires et correspondances officielles en portugais ou en français concernant la Guyane française au xviiie siècle (généralité, ressources, finances) ainsi que son occupation et son administration par les autorités portugaises du Brésil au xixe siècle (à signaler par exemple un état des « Nègres de l'habitation Dureau, au Trou, répartis sur les habitations de Limonade et d'Ouanaminthe », 6 p.).
      inventaire dactyl., 3 p.
      Brésil; Guyane française; Limonade (Haïti); Ouanaminthe (Haïti)
    - Gouvernement de la Guyane (1817-1947), FR AD973 / K, M à Y; Archives départementales de la Guyane
      Cette période historique s'étend de la restitution de la colonie de la Guyane à la France, le 8 novembre 1817, jusqu'à la départementalisation (1946). La première décennie est une phase de réajustement législatif après l'épisode révolutionnaire et l'occupation portugaise. Elle s'achève avec la promulgation de l'ordonnance du 27 août 1828 qui définit statut général de la colonie et met en place ses institutions:
      - un gouverneur chargé du commandement général et de la haute administration
      - trois chefs d'administration
      - un ordonnateur
      - un directeur de l'intérieur
      - un procureur général
      - un contrôleur colonial
      - un conseil privé placé près du gouverneur
      - un conseil général (voir ci-dessous).
      Les principales modifications administratives au cours de la période sont:
      - le développement d'une colonisation pénitentiaire (1852-1953) et son regroupement géographique sur la rive droite du Maroni à compter de 1895
      - la création de la banque de la Guyane en 1854
      - la création d'un conseil général élu au suffrage universel en 1879 (décret du 23 décembre 1878, promulgué le 30 janvier 1879) ainsi que de municipalités
      - la délimitation topographique des frontières (première moitié du xxe siècle)
      - la création du territoire autonome de l'Inini (décret du 6 juin 1930) organisation administrative destinée à contrôler et développer l'hinterland guyanais. Le territoire de l'Inini est transformé en arrondissement par la loi du 14 septembre 1951.
      Sur le territoire de la Guyane, l'échelon de base est hérité de l'Ancien Régime. Le décret colonial du 30 juin 1835 divise le territoire de la Guyane en treize quartiers ou communes: Approuague, Ville de Cayenne, île de Cayenne, Iracoubo, Kaw, Kourou, Macouria, Montsinery, Oyapock, Roura, Sinnamary, Tonnegrande, Tour de l'Île.
      Le décret du 15 octobre 1879 les regroupe en dix communes: Ville de Cayenne, Île-de-Cayenne-Tour-de-l'Île, Kaw-Approuague, Kourou, Macouria, Mana et dépendances, Oyapock, Roura, Tonnégrande-Montsinery, Sinnamary-Iracoubo. Les municipalités élues, sauf Cayenne, sont supprimées de 1880 à 1889.
      Enfin, le décret du 16 mars 1880 organise la commune pénitentiaire du Maroni qui devient commune de plein exercice en 1947.
      Bibliothèque administrative. Collection des publications officielles de la Guyane.
      Sous-série 1 K. Ordres et décisions du gouverneur.
      Sous-série 1 M. Dépêches ministérielles et correspondance générale.
      Séries M et P. Administration de l'intérieur.
      , Cayenne, Imprimerie du gouvernement (à partir de 1821).
      Font-Réaulx (Jacques de ), « Les archives de la Guyane française », dans, 1962.
      Mam Lam Fouck (Serge) et Zonzon (Jacqueline) sous la dir., Matoury, Ibis rouge éditions, 2006.
      fonds non classé, sauf séries de registres.
      - Collection des publications officielles de la Guyane, 1819-1946; FR AD973 / Bibliothèque administrative; 15 mètres linéaires.; Archives départementales de la Guyane
        Le gouvernement de la Guyane a disposé d'une première presse introduite par le gouverneur Bessner (1781-1785). Deux almanachs, quelques placards et formulaires (parmi lesquels les reçus pour affranchissement d'esclaves) constituent la production de cette imprimerie administrative jusqu'à l'intervention du gouverneur Laussat (1819-1823) qui la modernise et lance un programme complet de publications d'ouvrages de référence et de périodiques: Code de procédure civile adaptée à la Guyane française, Cayenne, 1821; Code de la Guyane française, 2 vol. 1822-1824; édition d'un Almanach, d'un Annuaire de la Guyane française, lancement de l'hebdomadaire la Feuille de la Guyane française (qui devient en 1871 le Moniteur de la Guyane), du Bulletin officiel de la Guyane française (à partir de 1827).
        L'implantation de l'administration pénitentiaire en Guyane à compter de 1852 donne lieu à des séries nationales et locales spécifiques (conservées avec des lacunes): Bulletin officiel de la Transportation à la Guyane, Cayenne, Imprimerie du Gouvernement (1882-1890); Bulletin officiel de l'Administration pénitentiaire (coloniale) à la Guyane, Melun, Imprimerie administrative (1886-1936); Notice sur la transportation à la Guyane française et à la Nouvelle-Calédonie, Melun, Imprimerie administrative (1866-1911); Notice sur la relégation. Rapport sur la marche générale de la relégation, Paris, Imprimerie nationale (1885-1909).
        Les délibérations du conseil général et les budgets font aussi l'objet de publication.
        Les Almanach (numéro isolé en 1790, puis parution périodique à partir de 1821), devenus Annuaire de la Guyane française, permettent de connaître les services administratifs producteurs d'archives.
        La Feuille de la Guyane française (1819-1871) joue le rôle de périodique d'information. Comme les Bulletins officiels, elle comporte une partie publiant les textes émanant du pouvoir central et local, suivie d'une partie non officielle composée de nouvelles du monde ou de la colonie, ainsi que d'annonces publicitaires. Jusqu'en 1848, la Feuille de la Guyane française comprend notamment des avis de vente d'habitation avec la liste de leurs esclaves, les déclarations de marronnage, les actes d'affranchissements.
        volumes reliés par années et tables pour le Bulletin des lois.
        document administratif.
      - Ordres et décisions du gouverneur, 1817-1947; FR AD973 / 1 K; 247 volumes.; Archives départementales de la Guyane
        Cette sous-série est très homogène à compter de 1817 et permet de structurer l'approche chronologique de la période, son cadre législatif et réglementaire.
        Michaux (Maurice),, Cayenne, Imprimerie du Gouvernement, 1901.
      - Dépêches ministérielles et correspondance générale, 1817-1946; FR AD973 / 1 M; 1040 volumes, environ 100 liasses.; Archives départementales de la Guyane
        Les correspondances ont été dès l'origine reliées ou regroupées selon quelques grandes catégories dont certaines restent identiques à la période antérieure: dépêches ministérielles, lettres au ministre, lettres expédiées par le cabinet, lettres à divers à l'intérieur de la colonie (chefs de services, maires, particuliers), lettres à divers à l'extérieur, correspondances relatives à l'administration pénitentiaire. Plusieurs sous-séries de télégrammes apparaissent au xxe siècle, ordonnés selon les mêmes catégories. Environ 70 volumes correspondent à la période 1817-1848.
        Bruleaux (Anne-Marie), sous la dir.,
      - Administration de l'intérieur, 1817-1946; FR AD973 / M et P; environ 3000 liasses.; Archives départementales de la Guyane
        L'ordonnateur de la Marine supervise les services qui comprennent, en 1821, l'administration de la Marine, une direction de l'intérieur et du domaine, des curatelles et biens vacants, les habitations royales, la direction des douanes, le port, le trésor royal, le service de santé et assistance. Les travaux d'aménagement de la colonie (canaux de navigation, polders, chemins, etc.) restent dans les attributions du capitaine du génie militaire jusqu'en 1839, puis de nouveau de 1852 à 1883.
        Le fonds de l'administration de l'intérieur est compris dans un ensemble d'environ 3000 liasses provenant à la fois du secrétariat général et de divers services administratifs, constituées dans le cadre de sauvetages d'urgence successifs. La composition organique des dossiers a été profondément bouleversée et la part des pertes, bien que non évaluée précisément, est importante.
        Les dossiers directement en relation avec l'esclavage en Guyane (1 mètre linéaire) ont été regroupés en 2002 (sous-série 11 M):
        11 M 1 à 29. Traite négrière, dossiers de navires (1808-1846).
        11 M 30 à 78. Législation et statut des esclaves (1811-1851).
        11 M 30. Législation (1831).
        11 M 31-33. Journées d'esclaves (1812-1832).
        11 M 34-49. Dénombrements (1817-1842).
        11 M 50-51. Recensement (1822-1833).
        11 M 52-62. Revues générales (1827-1840).
        11 M 63-69. Maintien de l'ordre (1811-1851).